臺灣高等法院高雄分院民事判決
110年度上字第261號
上  訴  人  蔡松晏  
訴訟代理人  王銘鈺律師
被上訴人    侯佳宏  

訴訟代理人  陳樹村律師
            黃斐瑄律師
上列當事人間請求清算合夥財產等事件，上訴人對於中華民國11
0年9月10日臺灣高雄地方法院109年度訴字第894號第一審判決提
起上訴，本院於111年10月18日言詞辯論終結，判決如下：
    主  文
上訴駁回。
第二審訴訟費用由上訴人負擔。
    事實及理由
一、上訴人於原審求為判命：㈠被上訴人應偕同上訴人清算兩造
    間依據民國105年7月7日所簽訂合約書（下稱系爭合約書）
    之合夥事業於107年7月18日之合夥財產（下稱合夥清算）。
    ㈡被上訴人應依第㈠項清算結果返還上訴人新臺幣（下同）20
    0萬元出資額本息。並就第二項聲明請求返還200萬元本息部
    分，依返還定金法律關係（民法第249條第3、4款）為備位
    請求（即類似預備訴之合併）。原審經審理後判命被上訴人
    應偕同上訴人為合夥清算，駁回其請求被上訴人給付200萬
    元本息之先位之訴及備位之訴，上訴人僅就備位敗訴部分提
    起上訴（本院卷第197頁），至於原審駁回上訴人先位之訴
    部分，未據上訴人上訴，未繫屬本院，合先敘明。
二、上訴人主張：緣訴外人高雄五十開發建設股份有限公司（下
    稱高雄五十公司）計畫開發渡假村，上訴人為公司董事長委
    託仲介即訴外人蔡○○尋找合適土地，後透由蔡○○及另名仲介
    黃○○居間被上訴人所有坐落屏東縣○○鎮○○○段OOO-O、OOO-OO
    、OOO-OO、OOO-OO、OOO-OO、OOO-OO及OOO-O地號土地（下
    稱系爭土地）。經上訴人場勘後，高雄五十公司、上訴人決
    定與被上訴人以共同合作開發土地方式，經營渡假村。兩造
    簽訂合約書，成立合夥契約與買賣預約之混合契約，上訴人
    並交付面額200 萬元支票（下稱200萬元支票）為買賣預約
    之立約定金。然被上訴人拒絕配合成立公司，無法以該合夥
    事業購入土地以為共同經營，亦未經上訴人同意，於106年8
    月間擅以土地設定擔保本金2,600萬元之最高限額抵押權（
    下稱系爭抵押權），迄今未塗銷，此與上訴人約定合作時土
    地應無任何負擔之條件不符，無法簽立買賣本約，係可歸責
    於被上訴人事由致不能履行，被上訴人應依民法第249條第3
    款規定返還200萬元；倘認兩造對於合約書就合夥如何出資
    ，共同所成立之公司如何購入土地、金額、土地過戶及交付
    等契約必要之點未能達成合意，致買賣預約之目的即簽訂買
    賣本約不能達成，應屬不可歸責於雙方之事由，被上訴人亦
    得依民法第249條第4款規定，請求被上訴人返還200萬元。
    為此，提起本件訴訟，求為命被上訴人給付上訴人200萬元
    ，且願供擔保請准為假執行宣告（未繫屬本院部分，不予載
    述）。
三、被上訴人則以：被上訴人催告上訴人依合約書約定簽立買賣
    契約之本約，未獲置理，上訴人自屬給付遲延，被上訴人得
    依民法第249 條第2 款規定，沒收該200萬元定金等語，資
    為抗辯。
四、原審判決駁回上訴人在原審所提備位之訴及假執行聲請，上
    訴人不服，提起上訴，上訴請求將原判決此部分廢棄，改判
    如前揭聲明所示。被上訴人則請求駁回上訴。
五、兩造不爭執之事項：
  ㈠兩造於105年6月6日簽定協議書。
  ㈡兩造於105 年7 月7 日簽定合約書，上訴人當場交付其為發
    票人、被上訴人為受款人、支票號碼FD0000000號、面額200
    萬元之支票（即200萬元支票）與被上訴人，為擔保買賣契
    約成立之立約定金，並獲兌領。
  ㈢上訴人於107 年5 月16日寄發存證信函催告被上訴人履行，
    並表示如於本函催告期間仍不履行，被上訴人將以該信函作
    為聲請退夥之意思表示，被上訴人於107 年5 月18日收受該
    存證信函。
  ㈣被上訴人於106 年8 月17日以土地供屏東縣恆春鎮農會設定
    擔保債權總金額2,600 萬元之最高限額抵押權。
  ㈤上訴人參與106 年6 月6 日舉行之中華民國不動產仲介經紀
    公會全聯會第8 屆理事長競選。
六、上訴人主張兩造於105年7月7日簽訂合約書，該合約書性質
    為合夥契約與買賣預約之混合契約，其交付200 萬元與被上
    訴人作為擔保買賣契約成立之立約定金等情，為被上訴人所
    不爭執（本院卷第197頁、第202頁）。惟上訴人主張被上訴
    人拒絕依合約書約定配合成立公司，無法以該合夥事業購入
    土地，且未經同意擅以土地設定抵押權，致無法締結買賣契
    約，有可歸責事由，縱否，兩造就買賣契約必要之點未能達
    成合意，兩造同無可歸責事由，被上訴人應依民法第249條
    第3款、第4款規定返還200萬元等語，均為被上訴人否認，
    並以前詞置辯。兩造爭點應為：土地買賣契約是否因可歸責
    於被上訴人，或不可歸責於兩造之事由而未能履行？上訴人
    依民法第249條第3款、第4款規定，請求被上訴人給付200萬
    元，有無理由？茲審酌如下：
　㈠按定金，除當事人另有訂定外，適用左列之規定：契約履行
    時，定金應返還或作為給付之一部。契約因可歸責於付定
    金當事人之事由，致不能履行時，定金不得請求返還。契
    約因可歸責於受定金當事人之事由，致不能履行時，該當事
    人應加倍返還其所受之定金。契約因不可歸責於雙方當事
    人之事由，致不能履行時，定金應返還之，民法第249 條定
    有明文。又按契約當事人在成立契約以前所交付，用以擔保
    契約成立之立約定金（猶豫定金），雖與以主契約存在為前
    提之定金（如證約定金等）有間，但契約成立後，立約定金
    即變更為確保契約之履行為目的，有民法第249 條規定之適
    用，故如本約如未成立，定金之效力仍應類推適用該條文之
    規定；交付立約定金者，除當事人另有約定，應依其約定外
    ，如付定金之當事人拒不成立主契約，則受定金之當事人毋
    庸返還其定金，如受定金之當事人拒不成立主契約，即應加
    倍返還。另預約成立後，兩造固應同受拘束，負有依照雙方
    合意內容訂立本約之義務，其違反預約義務之行為，是否有
    可歸責之事由，應就拒絕締結本約之原因，依簽立預約與議
    訂本約時之各種情事，按一般社會之理性客觀認知、交易之
    經驗法則、誠信原則為公平合理之判斷，如有故意違反、未
    盡注意義務或其他顯不正當之情事，自得認係可歸責；反之
    ，則應認為不可歸責（最高法院109 年度台上字第124 號判
    決、90年度台上字第1405號裁定意旨參照）。
  ㈡上訴人主張被上訴人拒依合約書約定配合成立公司，無法以
    該合夥事業購入土地，有可歸責事由云云。惟查：
　⒈兩造所簽立合約書所載：「第一條：本合夥總資本額經甲（
    即被上訴人，下同）、乙（即上訴人，下同）雙方協定為53
    00萬元整，同共成立一家公司，共同經營前揭土地（即系爭
    土地）。」、「第二條：雙方同意，被上訴人出資49%，金
    額為2600萬元整，上訴人出資51%，金額為2700萬元整。」
    、「第三條：若有一方有意處分上揭共同經營之合夥事業時
    ，如有不同意之一方，則由不同意一方出資併購該合夥事業
    。」、「第四條：上訴人開立貳佰萬元支票乙張，為簽約時
    所付訂金給予被上訴人。」、「第五條：雙方對本合約之內
    容，應負保密之義務。」、「第六條：本合約雙方各執乙份
    為憑；本協議未規定者，依相關法律規定辦理。」等語（雄
    司調卷第19頁）。兩造就簽訂合約書之緣由，均不爭執係因
    擔任高雄五十公司董事長之上訴人委託蔡○○尋找可供高雄五
    十公司開發渡假村之土地，恰因被上訴人亦委託黃○○兜售系
    爭土地，經蔡○○及黃○○牽線，上訴人多次至現場場勘後，兩
    造在107 年7 月7日簽訂合約書之前，先於105 年6 月6 日
    簽訂協議書，該協議書共計5 條，其中第1 至4 條記載：「
    第一條：本合夥總資本額經雙方協定為6000萬元整，同共成
    立一家公司，共同經營前揭土地」、「第二條：雙方同意共
    同出資50%，金額6000萬元，各出資3000萬元」、「第三條
    ：若有一方有意處分上揭共同經營之合夥事業時，如有不同
    意之一方，則由不同意一方出資併購該合夥事業」、「第四
    條：雙方對本協議書之內容，應負保密之義務」，於第五條
    旁側有「此協議需等上訴人之股東會高雄五十通過方能成立
    」之手寫文字（審訴卷第71頁），可證兩造先於105 年6 月
    6 日簽訂協議書，達成合資成立公司共同經營土地計畫之共
    識，此一共識並延續至105 年7 月7 日，再由兩造簽訂合約
    書，上訴人並當場交付200 萬元支票予被上訴人收受，作為
    買賣契約之立約定金。可認被上訴人初係有意出售該土地，
    高雄五十公司欲尋土地開發經營渡假村，由董事長即上訴人
    找尋合適土地予以價購，兩造經商議後先後於105 年6 月6 
    日、7 月7 日將共識內容形諸於書面。
　⒉雖合約書上開第一條至第三條約定，僅為兩造就出資比例及
    合夥經營事項予以約定，未涉及買賣土地之事，至於第四條
    約定，兩造已不爭執上訴人所交付200 萬元支票係供土地買
    賣契約之立約定金；另觀第五條、第六條內容僅為保密及補
    充約定，並未涉及買賣土地相關事宜。是合約書並無約定兩
    造先合資成立公司後，再以該公司名義購買土地，此情亦經
    證人即本件居間仲介之黃○○證稱：最開始是被上訴人有意出
    售土地並委託我尋覓買家，之後蔡○○帶上訴人找我接洽，表
    示欲購買系爭土地，我、兩造、蔡○○及高雄五十公司理事成
    員有至現場場勘，上訴人看了表示很喜歡有意買來開發，但
    上訴人跟我說如要購買土地還要開發渡假村，資金沒這麼多
    ，希望能找地主投資開發，問被上訴人是否要倒插股，我理
    解是上訴人有錢可以買土地但沒錢開發，所以要找地主即被
    上訴人加入，之後兩造簽定合約書，簽約時我在場，簽約前
    就知道要購買土地，由上訴人提供買賣契約書，把當初說到
    要合夥的內容也加入合約裡，簽約時說好土地總價5,300萬
    元，由高雄五十公司出資讓上訴人代表購買整塊土地後，由
    高雄五十公司開發，再由被上訴人入股，但被上訴人持股不
    能超過50%，但好像又說是要成立1家公司出來，兩造有說過
    要共同成立1家公司經營渡假村，所以合約書才會有51%、49
    %內容，印象過程中未提及被上訴人要額外出資2,600萬元之
    事，就我理解兩造當下想法是簽合約書並交付定金200萬元
    表示上訴人要買土地，200萬元是上訴人跟被上訴人保證會
    買的定金，之後成立公司再簽訂更正式的契約，就我觀點合
    約書應為買賣契約，只是將合夥內容順便打上等語（原審卷
    第77至79頁、第82頁、第86頁）；核與證人即被上訴人委託
    仲介蔡○○所陳證：一開始係上訴人急於尋覓蓋渡假村之土地
    ，委託我找地，我想到被上訴人土地適合，便與黃○○便一起
    牽線，上訴人看完表示購買意願很高，上訴人說配合或買賣
    都可以，我不曉得上訴人所說配合意思為何，但當初聽的意
    思是買賣意思比較濃厚，我認知兩造是說要先做買賣，後續
    看被上訴人要不要配合他們一起經營，也有提到產權不要不
    清不楚，先做買賣由高雄五十公司去買等情，至於登記在何
    人名下，我不清楚等語（原審卷第72至73頁）脗合。衡諸黃
    ○○、蔡○○僅為居間仲介，各自為被上訴人、上訴人立場協調
    土地買賣事宜，就兩造間合夥無任何利害關係，係立於中立
    地位，所為證言均經具結擔負刑事偽證罪之責任，證詞應屬
    可採。是依黃○○、蔡○○上開證述內容，堪認兩造最初確以買
    賣意向洽談，上訴人雖有資金籌措問題而論及被上訴人插股
    合夥，然兩造合意內容主在買賣，輔在合夥，兩造所簽訂合
    約書，除成立合夥，亦一併議定上訴人需先向被上訴人購買
    土地，給付依合約書所載比例51%即2,700萬元後，再合夥共
    同開發系爭土地。況，蔡○○、黃○○均證稱被上訴人一開始目
    的僅係單純出售土地，並無合夥開發土地之意，殊難想像原
    僅單純出售土地獲利之被上訴人，在未出售土地取得任何款
    項前，即自行限制處分土地權限，保留供合夥之用，且需另
    行提出高達2,600 萬元資金與上訴人成立公司，再以該公司
    名義向其購買土地，為此費事之舉，顯然悖於事理。上訴人
    所主張兩造約定係先共同出資成立公司才再購買土地云云，
    實難憑信。被上訴人未與上訴人共同成立公司，並無可歸責
    事由可言。
　⒊上訴人另主張其於簽立合約書後，隨即申請設立公司預查，
    並於105年7月25日獲經濟部核准「雲頂御苑有限公司」名稱
    （下稱雲頂御苑公司），並據提出公司名稱及所營事業登記
    預查申請書（原審卷第197頁），藉以證明被上訴人辯稱應
    由其先購買土地應有部分51%，並非可採。然上開文件乃係
    上訴人自行申辦，上訴人並未提出相關證據證明被上訴人亦
    參與其中，無從認定被上訴人於簽訂合約書時，約定先成立
    公司。又上訴人稱申請預查成立之雲頂御苑公司即為兩造預
    計合夥成立之公司云云，然此與高雄五十公司於106 年1 月
    6 日臨時董事會議記錄，該會議案一決議結果為：「高雄五
    十公司投資子公司（雲頂御苑公司）3,000 萬元，子公司佔
    股份51%、地主49%。」等語（審訴卷第75頁）。其中「子公
    司雲頂御苑公司佔股份51%」記載，究指雲頂御苑公司代表
    高雄五十公司與被上訴人合夥開發經營之子公司？抑或如上
    訴人主張兩造共同所成立公司？核屬不明，無從推論上訴人
    此一主張可信，遑論此與證人即高雄五十公司執行長曾○○所
    證稱被上訴人於簽約後仍稱要以土地出資即可等語相悖（原
    審卷第88至89頁），足認被上訴人於簽訂合約書時，並無上
    訴人所稱有共同出資成立公司，再以公司之名購買土地之意
    ，上訴人前開主張，尚難採認。
　⒋從而，上訴人主張被上訴人拒依合約書約定配合成立公司，
    無法以該合夥事業購入土地，有可歸責事由云云，並非可採
    。是其依民法第249 條第3 款規定，請求被上訴人返還定金
    200 萬元，即屬無據。
　㈢上訴人主張被上訴人未經其同意，擅以土地設定抵押權，迄
    今未塗銷，此與上訴人約定合作時，土地應無任何負擔之條
    件不符，係有可歸責事由云云。茲查：
　⒈被上訴人雖不爭執其確於106 年8 月17日以土地設定抵押權
    ，有系爭土地謄本附卷可參（雄司調卷第45至71頁）。然該
    土地買賣價金為5,300萬元，依前論上訴人本應先給付2,700
    萬元買賣價款與被上訴人，為黃○○、曾○○證述明確（原審卷
    第78至79頁、第93頁），故於上訴人給付上開價金後，即可
    償還貸款並塗銷抵押權設定，自不影響兩造後續買賣契約之
    履行，難認有違約可言。
　⒉再依上訴人於107 年5 月16日寄發催告上訴人履行合約書之
    存證信函，並未提及被上訴人設定最高限額抵押權（雄司調
    卷第23至33頁）。上訴人亦未提出足以證明兩造曾因被上訴
    人設定抵押權致未能簽訂買賣契約之相關舉證。被上訴人雖
    有設定抵押權，惟此與兩造未能履行買賣間無關聯，上訴人
    執此事由主張係可歸責於被上訴人致不能履行云云，委無可
    取。
　⒊故此，上訴人主張被上訴人未經其同意，擅以土地設定抵押
    權，迄今未塗銷，致無法簽立買賣本約，認有歸責於被上訴
    人事由致不能履行云云，殊無足取。上訴人依民法第249 條
    第3 款規定，請求被上訴人返還定金200 萬元，即非有據。
　㈣上訴人復主張兩造就買賣契約必要之點未能達成合意，兩造
    同無可歸責事由云云。但查：
　⒈兩造簽立合約書時，已約定被上訴人以5,300萬元價格將土地
    出售予上訴人，就買賣契約之必要之點（當事人、買賣標的
    物、價金）已為擬定，並達成合致。兩造復約定上訴人先購
    買土地後，再成立公司共同經營土地開發，上訴人所交付20
    0萬元為擔保土地買賣契約之預約定金等情，業經本院認定
    如前，僅兩造日後再就土地買賣細節部分，另行簽立買賣本
    約而已，並無上訴人所主張買賣契約必要之點未合意，上訴
    人主張兩造均無可歸責事由，要無可採。　
  ⒉從而，上訴人依民法第249條第4款規定，請求被上訴人返還
    定金200 萬元，難認有據。　
七、綜上所述，上訴人依民法第249條第3款、第4款規定，請求
    被上訴人應給付200萬元，核屬無據，不應准許。原判決駁
    回其訴及假執行聲請，並無不合。上訴意旨指摘原判決不當
    ，求予廢棄改判，為無理由，應予駁回其上訴。
八、本件事證已臻明確，兩造其餘之攻擊或防禦方法及所用之證
    據，經本院斟酌後，認為均不足以影響本判決之結果，爰不
    逐一論列，附此敘明。
九、據上論結，本件上訴為無理由，判決如主文。　　
中　　華　　民　　國　　111 　年　　11　　月　　8 　　日
                          民事第三庭    
                                審判長法  官  許明進
                                      法  官  周佳佩
                                      法  官  張維君   
以上正本證明與原本無異。
上訴人如對本判決上訴，須於判決送達後20日內向本院提出上訴
狀，其未表明上訴理由者，應於上訴後20日內向本院提出上訴理
由書（均須按他造當事人之人數附繕本）。上訴時應提出委任律
師或具有律師資格之人之委任狀，並依附註條文規定辦理。如委
任律師提起上訴者，應一併繳納上訴審裁判費。
中　　華　　民　　國　　111 　年　　11　　月　　8 　　日
                                      書記官  林秀珍
附註：
民事訴訟法第466條之1：
對於第二審判決上訴，上訴人應委任律師為訴訟代理人，但上訴
人或其法定代理人具有律師資格者，不在此限。
上訴人之配偶、三親等內之血親、二親等內之姻親，或上訴人為
法人、中央或地方機關時，其所屬專任人員具有律師資格並經法
院認適當者，亦得為第三審訴訟代理人。
第1項但書及第2項情形，應於提起上訴或委任時釋明之。